【裁判字號】    99,訴,640
【裁判日期】    990813
【裁判案由】    損害賠償
【裁判全文】
臺灣臺北地方法院民事判決               99年度訴字第640號
原      告  戊○○
            庚○○
            己○○
共      同
訴訟代理人  徐志明律師
複 代理 人  孫寅律師
被      告  乙○○
            甲○○
            丙○○
共      同
訴訟代理人  陳崇善律師
複 代理 人  丁○○
上列當事人間損害賠償事件，本院於中華民國99年7月23日言詞
辯論終結，判決如下：
    主  文
被告應連帶給付原告戊○○新臺幣貳拾伍萬零捌佰肆拾柒元，原
告庚○○新臺幣貳拾玖萬玖仟捌佰貳拾柒元，原告己○○新臺幣
捌萬玖仟玖佰肆拾玖元，及均自民國九十九年三月三日起至清償
日止，按年息百分之五計算之利息。
訴訟費用由被告連帶負擔。
本判決於原告戊○○以新臺幣玖萬元，原告庚○○以新臺幣壹拾
萬元，原告己○○以新臺幣萬元分別為被告供擔保，各得假執
行。但被告分別以新臺幣貳拾伍萬零捌佰肆拾柒元、新臺幣貳拾
玖萬玖仟捌佰貳拾柒及新臺幣捌萬玖仟玖佰肆拾玖為原告戊○○
、原告庚○○及原告己○○預供擔保，得免為假執行。
    事實及理由
壹、程序方面
    按訴狀送達後，原告不得將原訴變更或追加他訴，但請求之
    基礎事實同一者、不甚礙被告之防禦及訴訟之終結者，不在
    此限，民事訴訟法第255 條第1 項第2 款、第7 款定有明文
    。所謂請求之基礎事實同一，係指變更或追加之訴與原訴之
    主要爭點有其共同性，各請求利益之主張在社會生活上可認
    為同一或關連，而就原請求之訴訟及證據資料，於審理繼續
    進行在相當程度範圍內具有同一性或一體性，得期待於後請
    求之審理予以利用，俾先後兩請求在同一程序得加以解決，
    避免重複審理，進而為統一解決紛爭者，即屬之。原告原起
    訴第1 項聲明為：被告應賠償原告新台幣（下同）640,623
    元。嗣於民國99年3 月2 日言詞辯論期日變更該項聲明並追
    加第2 項聲明為：(一)被告應連帶給付原告戊○○250,847 元
    、原告庚○○299, 827元、原告己○○89,949元，及均自99
    年3 月3 日起至清償日止，按年息百分之5 計算之利息；(二)
    願供擔保，請准宣告假執行。經核，有關訴之變更及追加部
    分，其請求之基礎原因事實尚屬同一，變更之訴與原訴之主
    要爭點有其共同性，原請求之證據資料於審理繼續進行在相
    當程度範圍內具有同一性或一體性，被告亦於上開期日表示
    同意原告訴之變更、追加，依上開民事訴訟法之規定，原告
    訴之變更及追加應予准許。
貳、實體方面
一、原告起訴主張：
    臺北縣深坑鄉○○○段腳坑小段17-1地號土地( 下稱系爭
    土地) ，面積3,191 平方公尺，為原告3 人及被告乙○○、
    王梅卿及丙○○共有，被告3 人未經全體共有人同意，於系
    爭土地上搭蓋無門牌號碼之建物（下稱系爭建物）占用系爭
    土地，業經本院新店簡易庭判決原告3 人勝訴確定，判命被
    告3 人應將系爭建物拆除，被告3 人拒不拆除，甚而訴請分
    割系爭土地，嗣後為本院執行處執行案件拍定在案。然因被
    告3人在系爭土地上搭蓋系爭建物，使得原告3人於98年10月
    20日向臺北縣深坑鄉公所申請系爭土地為農業用地農業使用
    證明（下稱農用證明）時，經臺北縣深坑鄉公所履勘後認定
    未符合核發依農用證明規定，而不予核發農用證明，致原告
    等在本院執行處拍定系爭土地時，無法依土地稅法第39條之
    2 第1 項、農業發展條例第37條申請免課徵土地增值稅，因
    此原告戊○○、庚○○、己○○各繳交土地增值稅額分別係
    250,847 元、299,827 元、89,949元，被告3 人明知應依本
    院新店簡易庭判決應將系爭建物拆除，卻故意不拆除，已屬
    故意不法侵害原告之權利，或係故意以背於善良風俗之方法
    ，損害原告3 人之權利，使原告3 人喪失本可免繳土地增值
    稅額之利益。又本件損害發生應係於98年11月16日臺北縣深
    坑鄉公所不予核發農用證明書起算，是原告請求權並未罹於
    時效。為此依民法第184 條第1 項前、後段；同法第185 條
    規定，請求被告3 人負損害賠償之連帶責任等語。並聲明：
    被告應連帶給付原告戊○○250,847 元、原告庚○○299,
    827 元、原告己○○89,949元，及均自99年3 月3 日起至清
    償日止，按年息百分之5 計算之利息。願供擔保，請准宣
    告假執行。
二、被告則以：
    訴外人即被告乙○○、王梅卿之父王瑞結及被告丙○○分別
    於91年12月30日、92年4 月17日間向訴外人王敏榮、王昱眾
    購買系爭土地之應有部分，因而繼受王敏榮、王昱眾與原告
    間對於系爭土地之默示分管契約，對於系爭土地約定分管部
    分種植作物並建築簡易以供農憩使用。而被告等早於91年12
    月30日間即購入系爭土地，以種植作物並建築簡易房舍，是
    依民法第197 條規定，原告請求權應已罹於時效。又原告依
    土地稅法第39條之2 第1 項、農業發展條例第37條第1 項申
    請不課徵土地爭執稅，性質上應屬公法事件，則原告主張遭
    免繳土地增值稅之權利受侵害乃屬公法上租稅爭議事件，原
    告應依公法程序就其分管之共有部分申請不課徵土地增值稅
    向該管主管機關提起行政救濟云云，以資抗辯。並聲明：
    原告之訴駁回。如受不利益判決，請准供擔保宣告免為假
    執行。
三、兩造不爭執之事實：（詳見本院99年3 月2 日言詞辯論筆錄
    ，見本院審卷第86頁背面）
  (一)坐落臺北縣深坑鄉○○○段腳坑小段17-1地號土地，於76
    年2 月9 日係登記為原告己○○、庚○○、戊○○及被告前
    手王敏榮所共有，嗣經被告乙○○、王梅卿於92年2 月7 日
    各取得系爭土地17 /240 所有權，被告丙○○於92年5 月16
    日取得系爭土地17/1 20 所有權。
  (二)系爭土地上如下述另訴訟附圖所示B 部分之建物，係被告3
    人所搭建且仍為其等所共有，而原告於95年間曾以系爭建物
    有無權占用系爭土地為由，對被告3 人訴請拆屋還地，並經
    本院新店簡易庭以95年度店簡字第481 號民事判決原告勝訴
    確定。
  (三)被告乙○○就系爭土地，曾對原告及其餘被告提起分割共有
    物之訴，經本院以民事判決以變賣後分配價金之方式為分割
    確定，嗣經被告乙○○聲請本院以97年度執字第81889 號強
    制執行事件為強制執行而變賣，惟關於系爭土地之土地增值
    稅部分，原告3 人曾經向臺北縣深坑鄉公所申請農業使用證
    明，惟迄98年11月16日經鄉公所不予核發，且因而在該執行
    程序變賣後，原告三人就遭變賣之系爭土地應有部分所有權
    均無法申請免課土地增值稅，而原告3 人並未曾就不予核發
    農用證明一事提出行政救濟，計原告戊○○為此繳納土地增
    值稅250,847 元、原告庚○○繳納299,827 元、原告己○○
    繳納89,949元。
  (四)被告曾於98年11月23日以存證信函通知原告，應就未准許其
    3人免課土地增值稅部分為行政救濟。
四、得心證之理由：
    原告主張被告搭建系爭建物且拒不拆除，致臺北縣深坑鄉公
    不予核發農用證明，而無法依土地稅法第39條之2第1項、農
    業發展條例第37條申請免課徵土地增值稅，受有不利益等語
    ，為被告所否認，並以前詞置辯，是本件應審究者為：(一)原
    告本於侵權行為法則請求被告連帶賠償，是否有據？(二)本件
    原告之侵權行為損害賠償請求權是否已罹於時效而消滅？茲
    分敘如下：
  (一)按因故意或過失，不法侵害他人之權利者，負損害賠償責任
    。故意以背於善良風俗之方法，加損害於他人者亦同。民法
    第184條第1項定有明文。
  (二)原告主張兩造均為系爭土地之共有人，原告於95年間曾以被
    告無權占用系爭土地搭建建物為由，對被告3 人訴請拆屋還
    地，並經本院新店簡易庭以95年度店簡字第481 號民事判決
    原告勝訴確定。嗣被告乙○○就系爭土地，曾對原告及其餘
    被告提起分割共有物之訴，經本院以民事判決以變賣後分配
    價金之方式為分割確定，後經被告乙○○聲請本院以97年度
    執字第81889 號強制執行事件為強制執行而變賣。惟關於系
    爭土地之土地增值稅部分，原告3 人曾經向臺北縣深坑鄉公
    所申請農用證明，惟迄98年11月16日經鄉公所不予核發，因
    而在該執行程序變賣後，原告三人就遭變賣之系爭土地應有
    部分所有權均無法申請免課土地增值稅，計原告戊○○為此
    繳納土地增值稅250,847 元、原告庚○○繳納299,827 元、
    原告己○○繳納89,949元等情，業據原告提出本院新店簡易
    庭95年度店簡字第481 號民事判決、本院97年度執字第8188
    9 號分配表、臺北縣深坑鄉公所98年11月6 日北縣深建字第
    0980013351號函在卷可稽（見本院審卷第3-10、50-51 頁）
    ，復為被告所不爭執，堪信為真實。查，本件被告等人無權
    占用系爭土地搭建建物乙節，既經本院判決確定命被告等人
    應將系爭建物拆除並將系爭土地返還原告及其他全體共有人
    ，從而本於上開確定判決，被告等人即負有拆除系爭建物並
    將系爭土地返還原告及其他全體共有人之作為義務，惟被告
    於上開判決確定後遲未履行上開判決係屬不作為，嗣被告乙○○復起訴請求分割系爭土地並聲請強制執行變賣系爭土地
    ，而發生系爭土地移轉第三人之情事，然因系爭建物之存在
    於被告等負有作為義務而不作為，致臺北縣深坑鄉公所否准
    原告申請系爭土地之農用證明而未能申請免徵土地增值稅，
    致原告戊○○為此繳納土地增值稅250,847元、原告庚○○
    繳納299,827元、原告己○○繳納89,949元而受有財產上之
    不利益。準此，原告主張被告之上開行為，屬背於公序良俗
    之方法，共同損害原告免徵土地增值稅之利益，而本於民法
    第184條第1項後段、第185條之規定請求被告連帶賠償其損
    害即請求被告應連帶給付原告戊○○250,847元、原告庚○○299, 827元、原告己○○89,949元，並無不合，應予准許
    。
  (三)至被告援引財政部89台財稅字第0890450597號函示抗辯原告
    應依公法程序就其分管之共有部分申請不課徵土地增值稅向
    該管主管機關提起行政救濟云云。惟按上開函示係載：查農
    業發展條例第30條前段規定：「每宗耕地不得分割或移轉為
    共有。」部分共有耕地因上開規定而無法分割，如因部分共
    有人未依法作農業使用，而使整宗土地均不得依土地稅法第
    39條之2 第1 項規定免徵土地增值稅，似有未公；耕地以外
    之其他農業用地雖無上開規定之限制，惟其為共有時，如有
    類似情形，亦應比照耕地辦理，始稱合理，故為兼顧當事人
    之權益，倘共有農地經全體共有人訂有分管契約者，得依分
    管契約所載位置，按其實際使用情形依土地稅法第39條之2
    第1 項規定核定徵免等語。足認係指於共有農地經全體共有
    人訂有分管契約者，得依分管契約所載位置，按其實際使用
    情形依土地稅法第39條之2 第1 項規定核定徵免。然查，本
    件被告並未舉證證明系爭土地之共有人定有分管契約之事實
    ，且兩造之前訴訟即本院新店簡易庭95年度店簡字第481 號
    民事判決亦認定兩造間未訂有分管契約，是堪認系爭土地之
    共有人並未定有分管契約，則被告援引上開函示抗辯原告應
    依公法程序就其分管之共有部分申請不課徵土地增值稅向該
    管主管機關提起行政救濟云云，恐有誤會。又按依本法第39
    條之2 第1 項申請不課徵土地增值稅者，應依下列規定檢附
    證明文件，送主管稽徵機關辦理：一、第57條之土地，應檢
    附直轄市、縣（市）農業主管機關核發之農業用地作農業使
    用證明文件。土地稅法施行細則第58條第1 項亦定有明文。
    依上開規定，原告倘欲依土地稅法第39條之2 第1 項申請不
    課徵土地增值稅者，自應檢附農業主管機關核發之農用證明
    文件為憑。又查系爭土地經臺北縣深坑鄉公所現場勘查認定
    ：現況存有房屋1 棟等而不予核農用證明，有臺北縣深坑鄉
    公所98年11月6 日北縣深建字第0980013351號函附卷可參（
    見本院卷第50頁），而系爭土地上確有被告搭建之系爭建物
    乙節，已如前述，堪認縱使原告對上開臺北縣深坑鄉公所之
    處分提出申復，亦難獲救濟，準此，益徵被告等人於系爭土
    地搭建建物而未拆除之行為致原告未能獲致農業主管機關核
    發之農用證明以申請不課徵土地增值稅間具有相當因果關係
    。
  (四)又被告雖抗辯渠等早於91年12月30日間即購入系爭土地，以
    種植作物並建築簡易房舍，是依民法第197 條規定，原告請
    求權應已罹於時效云云。惟按關於侵權行為損害賠償請求權
    之消滅時效，應以請求權人實際知悉損害及賠償義務人時起
    算（參照最高法院72年台上字第738 號判例意旨）。查，本
    件原告主張所受之損害為未能獲致農業主管機關核發之農用
    證明文件以申請不課徵土地增值稅之財產上之不利益，則本
    件請求權之消滅時效應以原告知悉因被告之行為致未能申請
    不課徵土地增值稅之損害時即98年11月16日臺北縣深坑鄉公
    所否准原告之申請開始起算，是被告抗辯本件請求權時效應
    自91年12月30日開始起算，故已罹於時效，為無理由。
五、綜上所述，原告依民法第184 條第1 項後段、第185 條規定
    請求被告應連帶給付原告戊○○250,847 元、原告庚○○29
    9, 827元、原告己○○89,949元及均自99年3 月3 日起至清
    償日止，按年息百分之5 計算之利息，為有理由，應予准許
    。
六、兩造陳明願供擔保請為宣告假執行或免為假執行，經核均與
    規定相符，爰分別酌定相當之擔保金額予以宣告。
七、本件事證已臻明確，兩造其餘攻擊防禦方法，經審酌後，或
    與本件無涉，或與判決結果不生影響，毋庸一一論列，併此
    敘明。
八、訴訟費用負擔之依據：民事訴訟法第78條。
中    華    民    國    99    年    8     月    13    日
                  民事第六庭    審判長法  官  朱漢寶
                                      法  官  楊晉佳
                                      法  官  陳雯珊
以上正本係照原本作成。
如對本判決上訴，須於判決送達後20日內向本院提出上訴狀。如
委任律師提起上訴者，應一併繳納上訴審裁判費。
中    華    民    國    99    年    8     月    13    日
                                      書記官  陳彥樺

司法院資訊處製作；財團法人民間司法改革基金會備份。
